【裁判字號】    90,台上,4577
【裁判日期】    900726
【裁判案由】    違反期貨交易法
【裁判全文】
最高法院刑事判決                                九十年度台上字第四五七七號
    上  訴  人  甲○○
                乙○○
    共      同
    選任辯護人  俞兆年律師
右上訴人等因違反期貨交易法案件，不服台灣高等法院台南分院中華民國八十八年五
月十八日第二審判決（八十八年度上訴字第五四四號，起訴案號：台灣嘉義地方法院
檢察署八十七年度偵字第二八八八號），提起上訴，本院判決如左：
    主  文
原判決撤銷，發回台灣高等法院台南分院。
    理  由
本件原判決認定上訴人甲○○係位於嘉義市○○○路一五三號四樓承信國際服務有限
公司（下稱承信公司）負責人，明知該公司登記之營業項目為：１電腦網路資訊諮詢
診斷分析顧問業務。２國內外投資之引介提供諮詢顧問業務（證券投資顧問業務除外
）。３提供國內外企業機構有關金融財稅資訊服務業務（會計師業務除外）。４提供
國際外匯諮詢服務業務。並不包括辦理外國貨幣、票據及有價證券之外匯業務；有關
外匯業務之經營，包括仲介「外幣保證金交易」業務，須經中央銀行之許可，且「外
幣保證金交易」為期貨交易法所規定「槓桿保證金交易」之一種，任何公司、行號或
個人未經財政部證券暨期貨管理委員會核准，不得經營或仲介。乃自民國八十六年九
月初起，未經主管機關許可，擅自對外招攬不特定之客戶投資「外幣保證金交易」，
由承信公司與澳門力富國際發展公司（下稱力富公司）簽約合作，而由力富公司指派
熟悉外匯之上訴人乙○○常駐承信公司擔任顧問，負責培訓承信公司之行政人員操作
外匯知識、行情分析，並指導客戶向力富公司開戶、簽訂外匯信用戶口合約書、買賣
外匯等業務。上訴人等共同基於仲介客戶委由力富公司買賣外匯之犯意聯絡，先指導
客戶向力富公司開戶、簽訂外匯信用戶口合約書及繳納保證金一萬美元，由客戶電匯
至力富公司指定之香港上海匯豐銀行帳戶後，客戶即可利用承信公司四樓營業廳提供
之電話、外匯行情等電腦資訊設備，即時委由力富公司買賣德國馬克、瑞士法郎、英
鎊、日圓等外國貨幣。其操作方式係由客戶自行詢價、敲價及確認成交下單至力富公
司，並依各該外幣在市場行情變動之漲跌，計算客戶盈虧；翌日力富公司再將客戶交
易明細等資料傳真至承信公司，其報酬之計算方式為客戶每買進一口（每口交易額固
定為一千美元），力富公司抽取八十美元之手續費，再由力富公司按口數計酬，每口
給予承信公司新台幣六百元，作為支付承信公司仲介「外幣保證金交易」之勞務報酬
，承信公司因而經營登記範圍以外之業務。嗣於八十七年四月二十八日上午十時三十
五分許，為法務部調查局嘉義市調查站查獲等情。因而維持第一審論處上訴人等共同
違反非期貨商不得經營期貨交易業務之規定罪刑，駁回其在第二審之上訴。固非無見
。惟查：(一)管理外匯條例第二條第一項、第二十二條第一項所稱之外匯買賣，係指買
賣外國貨幣、票據及有價證券之謂；而期貨交易法第三條第一項所稱之期貨交易，則
指依國內外期貨交易所或其他期貨市場之規則或實務，從事衍生自商品貨幣、有價證
券、利率、指數或其他利益之契約者而言，二者之意義與內容異。第一審判決論處
上訴人「違反非期貨商不得經營期貨交易業務之規定」罪刑，其事實欄所記載之犯罪
事實及理由欄所論敘之說明，或曰：上訴人等從事仲介「外幣保證金交易」之業務，
或曰：上訴人等係仲介客戶向澳門「力富公司」買賣外匯為業等語。如果無訛，上訴
人等仲介客戶向「力富公司」買賣外匯，是否為期貨交易法所規範之範圍，即堪質疑
。又期貨交易法所規定之期貨業，共分為三種，一為期貨商，二為槓桿交易商，三為
期貨服務業。如未經許可，擅自經營期貨商、槓桿交易商、期貨服務業之業務者，該
法第一百十二條第三、四、五款分別定有處罰明文。第一審判決既認為「外幣保證金
交易」為期貨交易法所規定「槓桿保證金交易」之一種，自屬「槓桿保證金交易」之
業務範圍，而期貨交易法第八十條第一項明定：「槓桿交易商非經主管機關核准，不
得經營期貨交易業務」，如有違反應依同法第一百十二條第四款「未經許可，擅自經
營槓桿交易商」之規定處罰，第一審判決卻認定上訴人等係觸犯期貨交易法第一百十
二條第三款之罪，其前後論述之理由與所適用之法條復有齟齬之處，原判決未加糾正
，遽予維持，委有判決理由矛盾及適用法則不當之違法。(二)刑法第五十五條所謂之牽
連犯，必須二個以上之行為有方法與結果之關係者，始足構成，亦即必須以犯一罪之
方法行為犯他罪，或以犯一罪之結果行為犯他罪，方有牽連關係之可言。本件原判決
認定甲○○係承信公司之負責人，明知該公司登記之營業項目不包括辦理外國貨幣、
票據及有價證券之外匯業務，未經許可擅自經營公司登記範圍以外之期貨業務，係違
反期貨交易法第五十六條第一項之規定，應依同法第一百十二條第三款之規定處罰；
另承信公司經營登記範圍以外業務，係違反公司法第十五條第一項之規定，甲○○為
該公司負責人，應依同法第十五條第三項處斷。且甲○○所犯上開二罪間，有方法結
果之牽連關係，依刑法第五十五條後段之規定，應從其中較重之期貨交易法第一百十
二條第三款之規定處罰云云。然甲○○違反非期貨商不得經營期貨交易業務之行為，
即係同時違反公司法所定公司不得經營登記範圍以外業務之行為，所犯二罪，為刑法
第五十五條前段之想像競合犯，原判決認係牽連犯，其法律上之見解，似欠允洽。(三)
刑事訴訟法第九十五條第一款（八十六年十二月十九日修正前第九十五條）規定：「
訊問被告應先告知犯罪嫌疑及所犯所有罪名。罪名經告知後，認為應變更者，應再告
知」，此乃被告在刑事訴訟上應受告知之權利，為行使防禦權之前提。其所謂「犯罪
嫌疑及所犯所有罪名」，除起訴書所記載之犯罪事實及所犯法條外，自包含依刑事訴
訟法第二百六十七條規定起訴效力所擴張之犯罪事實及罪名。法院就此等新增或變更
之罪名，均應於其認為有新增或變更之情形時，隨時、但至遲於審判期日踐行上開告
知之程序，使被告知悉而充分行使其防禦權，始能避免突襲性裁判，而確保其權益；
否則，如僅就原起訴之犯罪事實及罪名調查、辯論終結後，擅自擴及起訴書所記載以
外之犯罪事實及罪名或變更起訴書所引應適用之法條而為判決，就此等未經告知之犯
罪事實及新罪名而言，無異剝奪被告之權益，其所踐行之訴訟程序，即難謂於法無違
。本件檢察官起訴書係指訴上訴人違反期貨交易法第八十二條第一項之規定，應依同
法第一百十二條第五款之規定處罰，原判決維持第一審依刑事訴訟法第三百條變更起
訴書所引用之上開法條，改依違反期貨交易法第五十六條第一項之規定，應依同法第
一百十二條第三款之規定處罰，乃未於審判期日或之前對上訴人告知應變更之罪名，
又未於審判期日命依該新罪名辯論，依上開說明，原判決亦屬違背法令。以上為上訴
意旨所指摘及本院得依職權調查之事項，應認原判決有發回更審之原因。
據上論結，應依刑事訴訟法第三百九十七條、第四百零一條，判決如主文。
中      華      民      國     九十     年      七      月    二十六    日
                              最高法院刑事第五庭
                                  審判長法官  紀  俊  乾
                                        法官  黃  正  興
                                        法官  劉  介  民
                                        法官  陳  東  誥
                                        法官  張  春  福
      右正本證明與原本無異
                                              書  記  官
中      華      民      國     九十     年      七      月    三十一    日


司法院資訊處製作；財團法人民間司法改革基金會備份。
